【裁判字號】    91,簡上,80
【裁判日期】    920226
【裁判案由】    確認通行權存在
【裁判全文】
臺灣雲林地方法院民事判決  九十一年度簡上字第八○號
    上  訴  人  戊○○
    訴訟代理人  丙○○
    複  代理人  丁○○
    被  上訴人  乙○○
    訴訟代理人  陳中堅  律師
    複  代理人  甲○○
右當事人間請求確認通行權存在事件，上訴人對於中華民國九十一年六月二十一日本
院斗六簡易庭九十一年度六簡字第一四○號第一審判決提起上訴，本院判決如左：
    主      文
上訴駁回。
第二審訴訟費用由上訴人負擔。
    事實及理由
一、上訴人起訴主張：其所有坐落雲林縣古坑鄉○○段三五五地號土地，屬袋地，因
    與公路無適宜之聯絡，致不能為通常之使用，故須通行被上訴人所有同段四七五
    、四七六地號土地（下稱系爭土地）對外聯絡，數十年來雙方相安無事，民國八
    十七年間，其經被上訴人之同意，在系爭土地上舖設水泥供其及附近農民楊清芳
    、陳俐、龔金興、陳添丁等人通行，詎九十年六月間，被上訴人在前開既成道路
    上架設鐵門，致其不能為通常使用，為此爰依民法第七百八十七條第一項規定，
    求為判決確認其對系爭土地如附圖所示Ａ、Ｂ部分有通行權存在，被上訴人並應
    將前開通行地之鐵門除去。嗣其提起上訴又補陳：(一)依台灣省排水設施維護管理
    辦法第九條第二款規定，固不得在排水路上加蓋建造物，惟所謂「建造物」依照
    台灣省各農田水利會受理申請使用水利建造物處理要點第二點規定，水利建造物
    係指水利會轄區內管理之水庫、埤池、各級灌溉排水區道、堤防及附著構造物。
    故建造物之義涵乃指須固定或不易動搖之構造物而言，系爭四七六地號土地固屬
    農田水利溝渠用地，然亦為百年來附近同段三五三、三五四、三五五、四八四地
    號田地，與公路聯絡之唯一通路，況上訴人並非將農田灌溉溝渠填平，僅係在水
    路上加蓋水泥板，以利通行而已，原審誤認上訴人將水路填平形成道路，有違台
    灣省排水設施維護管理辦法第九條第二款規定，顯有違誤。(二)上訴人在被上訴人
    所有供作農田灌溉溝渠之系爭土地上，加蓋水泥板塊，此一方式亦係經農田水利
    會有關人員之許可，並未違反台灣省排水設施維護管理辦法之規定，且附近大部
    分農地均利用通行有年，相安無事，原判決認上訴人在上開農田灌溉溝渠舖設水
    泥板塊有違台灣省排水設施維護管理辦法，與主管機關水利會之認定不同，即屬
    違誤。(三)又原判決依地籍圖謄本觀之，認上訴人所有之三五五地號土地以通行南
    面四七四地號土地最能與公路為適宜之聯繫，原審此種認定不惟與百年來附近農
    地通行習慣不符，且上訴人如轉對四七四地號土地所有人陳慶森起訴，不僅增加
    訟怨，且上訴人須在四七四地號土地中間開闢一條通道，因而將四七四地號土地
    一分為二，相較上訴人通行被上訴人所有系爭四七五地號土地，不須傷及耕作之
    用地，前者損害較多，原審認上訴人以通行四七四地號土地為當，顯與事理不符
    。並為上訴聲明：廢棄原判決，求為判決如其起訴聲明內容。
二、被上訴人則以：上訴人所有之三五五地號土地與伊所有之系爭土地並不相鄰，中
    間尚隔有一筆四七六之一地號土地，因之上訴人主張對伊之系爭土地有所謂袋地
    通行權，顯與民法第七百八十七條第一項規定不合；又上訴人所有之三五五地號
    土地，以通行南面相鄰之四七四地號土地最能達到與公路為適宜聯絡之目的，因
    上訴人之三五五地號土地，與四七四地號土地原本均係上訴人之先人所有，後因
    繼承之故才分屬不同人所有，而四七四地號土地其本身即有與道路相鄰，上訴人
    不能因繼承人不同即主張欲通行伊所有之系爭土地。再者，伊所有之系爭土地係
    農田水利溝渠，依台灣省排水設施維護管理辦法第九條第二款規定，不得在排水
    路上加蓋建造物，伊亦無法同意上訴人於系爭土地上舖蓋水泥板塊。況上訴人根
    本未向雲林農田水利會取得許可，即擅自在系爭土地上舖水泥板之事實，業經證
    人即該水利會職員莊順盛在鈞院履勘現場時證述明確，上訴人冒稱其在系爭土地
    上舖蓋水泥板塊前，已取得伊及雲林農田水利會之同意，所言顯有不實。
三、按土地因與公路無適宜之聯絡，致不能為通常使用者，土地所有人得通行周圍地
    以至公路。但對於通行地因此所受之損害，應支付償金。前項情形，有通行權人
    ，應於通行必要之範圍內，擇其周圍地損害最少之處所及方法為之，民法第七百
    八十七條固有明文。惟因土地一部之讓與或分割，致有不通公路之土地者，不通
    公路土地之所有人，因至公路，僅得通行受讓人或讓與人或他分割人之所有地，
    亦為同法第七百八十九條第一項所明定；而上開規定主要旨趣，在於當事人為讓
    與或分割土地時，對於不能與公路適宜聯絡之情況，當為其所預見，而可期待其
    事先為合理解決，故土地所有人不能因自己之讓與或分割土地，致對當事人以外
    嗣後受讓土地之其他所有人造成不測之損害，而使原有之通行權消滅。故該條規
    定應優於同法第七百八十七條第一項適用，且不限於「一筆」土地之一部讓與。
    蓋土地所有人不能因自已之任意行為，致增加他人之負擔，因此如數筆土地同屬
    一人所有，而得因之與公路為適宜之聯絡者（即得藉由其中一筆或數筆與公路相
    通聯），其中之一筆或數筆土地非藉助該通聯之土地即不能單獨對外通聯時，該
    同屬一人所有之土地，亦不能自己捨通聯之土地，而反藉由其他鄰地主張其通行
    權存在。依此，土地所有人將其所有之數筆土地，分別轉讓數人之情形下，仍應
    有本條之適用。
  (一)本件上訴人主張其所有右揭三五五地號土地，屬袋地，故數十年來通行被上訴人
    所有系爭土地以對外聯絡，詎九十年六月間，被上訴人竟在系爭土地南端與公路
    交接處架設鐵門，致其不能為通行等情，固據上訴人於原審提出地籍圖謄本一份
    、土地登記簿謄本三份及照片四張附卷為證。被上訴人就上訴人所有之前揭三五
    五地號土地，為袋地之事實，固不爭執，惟以：兩造之上開三筆土地並不相鄰，
    中間尚隔有一筆第三人所有之四七六－一地號土地，上訴人主張對伊之系爭土地
    有袋地通行權，與民法第七百八十七條第一項規定不合；又上訴人所有之三五五
    地號土地與西側之四七四地號土地，原均為上訴人之祖父所有，嗣因繼承等緣由
    方移轉為不同之人所有，而四七四地號土地其本身即有與道路相鄰，上訴人自以
    通行南面相鄰之四七四地號土地至公路最為適宜之聯絡。再者，伊所有之系爭土
    地係農田水利溝渠，其管領人為雲林農田水利會，伊亦無權同意上訴人在系爭土
    地上舖蓋水泥板塊等情詞置辯。
  (二)查，上訴人所有之三五五地號土地為農地，其上種植柳丁，該筆土地其西南側與
    四七七地號土地（該筆土地與系爭四七六地號土地同為水利溝渠）毗鄰，而四七
    七地號土地西南側又與四七四地號土地相毗鄰，至該四七四地號土地南側即與公
    路相連接之事實，有被上訴人提出之地籍圖謄本附於原審卷可稽（見原審卷第五
    十頁），復經本院到場勘驗屬實，製有勘驗筆錄及簡略圖附卷可憑，並為上訴人
    所不爭執。再者，上開四七四地號與三五五地號二筆土地原本為上訴人之先人所
    有，嗣因繼承及轉售才分歸為上訴人及訴外人陳慶森（上訴人自承陳慶森為其堂
    弟）所有之事實，亦為上訴人於原審自認在卷（見原審卷第四八、五九頁有關原
    告訴代之陳述）。是本件上訴人所有前開三五五地號土地與隔鄰之四七四地號土
    地，原本屬同為一人所有，嗣因一部讓與，致三五五地號土地有不通公路之情況
    發生，依上開規定，上訴人所有之三五五地號土地，自應利用四七七地號及四七
    四地號土地以對外聯絡，且該通行權利，原具有準物權之請求權性質，不因嗣後
    之土地輾轉讓與，而得使原有通行權消滅，因之，上訴人所有之前開三五五地號
    土地可通行四七七地號及四七四地號土地以達公路，即難謂其對外無適宜之聯絡
    ，而不能作為農耕使用。
四、綜上所述，本件上訴人所有之三五五地號土地，既得利用同段四七七地號及四七
    四地號土地以對外聯絡，並為農作之用，自難認其上開三五五地號土地有通行被
    上訴人所有系爭土地之必要。從而，上訴人依據民法第七百八十七條袋地通行權
    之法律關係，訴請確認其就被上訴人所有坐落雲林縣古坑鄉○○段四七五、四七
    六地號土地，如原判決附圖所示Ａ、Ｂ斜線部分面積共六十五‧三平方公尺範圍
    內有通行權存在，被上訴人並應將該通行地前之鐵門除去，供上訴人通行云云，
    自屬無據，其訴應予駁回。原審法院認系爭土地為排水路，不得為道路使用，且
    上訴人所有之三五五地號土地，可通行南面四七四地號土地以達公路，自為最適
    宜聯絡之方法，其論斷之理由雖與本院略有不同，惟其所為上訴人敗訴判決仍為
    正當，上訴意旨就此部分，仍執陳詞，指摘原判決不當，求予廢棄，為無理由，
    應駁回其上訴。
五、兩造其餘主張及所提證據，與本院上開論斷無涉或無違，爰不予一一贅述，附此
    敘明。
據上論結，本件上訴為無理由，依民事訴訟法第四百三十六條之一第三項、第四百四
十九條第一項、第七十八條，判決如主文。
中      華      民      國    九十二    年      二      月    二十六    日
                                  民事庭
~B審判長法官  蕭守田
~B法      官  春生
~B法      官  蔣得忠
右為正本係照原本作成
本件不得上訴
中      華      民      國    九十二    年      二      月    二十六    日
~B法院書記官  周玄鎮


司法院資訊處製作；財團法人民間司法改革基金會備份。
